---
title: "Régression Logistique"
subtitle: "Aide mémoire"
author: "M. Rolland"
output:
  xaringan::moon_reader:
    css: [xaringan-themer.css, my-css.css]
    lib_dir: libs
    nature:
      highlightStyle: github
      highlightLines: true
      countIncrementalSlides: false
---

```{r message = FALSE, warning = FALSE, echo = FALSE}
library(tidyverse)
library(xaringanthemer)
library(kableExtra)
library(broom)
```

```{r setup, include=FALSE}
options(htmltools.dir.version = FALSE)
knitr::opts_chunk$set(echo = FALSE, message = FALSE, warning = FALSE)
```

```{r xaringan-themer, include=FALSE, warning=FALSE}
style_mono_accent(
  base_color = "#035aa6",
  header_font_google = google_font("Neucha"), #Amatic SC #Neucha
  text_font_google   = google_font("Pangolin", "300", "300i"),
  code_font_google   = google_font("Fira Mono")
)
```

---

--

# Y binaire 0/1

* Y = 1: malade
* Y = 0: non-malade

<br>

--

$E(Y) = Probabilité(malade)$

---

# Y binaire 0/1

* Y = 1: malade
* Y = 0: non-malade

<br>

$E(Y) = Probabilité(malade) = p$


---

--

# Probabilité

Valeur continue entre 0 et 1

--

# Odds

$$
Odds = \frac{p(événement)}{p(non\ événement)} = \frac{p}{1 - p}
$$

--

!!! $Odds \neq p$ !!!

---

# Probabilité

Valeur continue entre 0 et 1

# Odds

$$
Odds = \frac{p(événement)}{p(non\ événement)} = \frac{p}{1 - p}
$$

--

# Odds ratio

$$
Odds\ ratio = \frac{odds_1}{odds_0} = \frac{\frac{p_1}{1 - p_1}}{\frac{p_0}{1 - p_0}}
$$

---

--

$E(Y) = P$

--

$P \neq \alpha + \beta * X$

--

# logit

--

$logit(p) = ln(\frac{p}{1 - p})$

--

$logit(E(Y)) = \alpha + \beta * X$

--

# Estimation equation

--

$p = \frac{e^{(\alpha + \beta * X)}}{1 + e^{(\alpha + \beta * X)}}$

---

--

# &alpha; et risque de base

$\alpha => P_0 = \frac{exp(\alpha)}{1 + exp(\alpha)}$

--

# &beta; et OR

--

$exp(\beta) = OR$

--

* OR > 0 et IC ne contient pas zéro: effet délétère
* OR < 0 et IC ne contient pas zéro: effet protecteur
* IC contient zéro: pas d'effet significatif

--

<br>

$OR = 1.07$ => incrément du odds de 7%

---

# Exemple

--

```{r}
library(tidyverse)
model_data <- read_csv("example_data.csv")
model_data <- model_data %>%
  mutate(
    poids_bas = ifelse(poids_naiss < 2500, 1, 0)
  )
```

```{r}
tab <- model_data %>% select(poids_naiss, poids_bas, poids_bas, sexe, age_m, 
                             imc_m, tabac, bpa)
tab %>%
  kbl() %>%
  kable_styling()
```

---

# Exemple

```{r}
tab %>%
  kbl() %>%
  kable_styling() %>%
  row_spec(c(4, 6), bold = T, background = "yellow")
```

---

# Exemple

```{r echo = TRUE}
fit1 <- glm(poids_bas ~ sexe + age_m + imc_m + tabac + log(bpa),
            family = binomial(link = "logit"),
            data = model_data)
```

--

```{r}
tidy(fit1, conf.int = TRUE) %>% select(-std.error, -statistic)
alpha <- round(coef(fit1)[1], 2)
b_imc <- round(coef(fit1)[4], 2)
b_imc_lo <- round(confint(fit1)[4, 1], 2)
b_imc_hi <- round(confint(fit1)[4, 2], 2)
```

--

* &alpha; = **`r alpha`** => P0 = exp(**`r alpha`**) / (1 + exp(**`r alpha`**)) = **`r round(exp(alpha) / (1 + exp(alpha)), 2)`**

--

* &beta;<sub>IMC</sub> = **`r b_imc`**, IC<sub>&beta;</sub> = [**`r b_imc_lo`**; **`r b_imc_hi`**]

--

  * OR<sub>IMC</sub> = exp(**`r b_imc`**) = **`r round(exp(b_imc), 2)`**
  * IC<sub>OR</sub> = [exp(**`r b_imc_lo`**); exp(**`r b_imc_hi`**)] = [**`r round(exp(b_imc_lo), 2)`**; **`r round(exp(b_imc_hi), 2)`**]


